【裁判字號】    97,訴,1114
【裁判日期】    971015
【裁判案由】    違反毒品危害防制條例
【裁判全文】
臺灣屏東地方法院刑事判決              97年度訴字第1114號
公  訴  人  臺灣屏東地方法院檢察署檢察官
被      告  甲○○
上列被告因違反毒品危害防制條例案件，經檢察官提起公訴（97
年度毒偵字第1217號、第1371號），被告於本院準備程序就被訴
事實為有罪之陳述，經合議庭裁定由受命法官獨任進行簡式審判
程序，並判決如下：
    主  文
甲○○施用第一級毒品，累犯，處有期徒刑壹年貳月；又施用第
一級毒品，累犯，處有期徒刑拾月，扣案之第一級毒品海洛因玖
包（合計淨重零點貳貳公克）及海洛因外包裝袋玖只（合計重貳
點零公克）沒收銷燬。應執行有期徒刑壹年拾月，扣案之第一
級毒品海洛因玖包（合計淨重零點貳貳公克）及海洛因外包裝袋
玖只（合計重貳點零公克）沒收銷燬。
    理  由
一、甲○○前因違反槍砲彈藥刀械管制案件，經臺灣高等法院高
    雄分院以89年度上訴字第29號判決處有期徒刑4 月，併科罰
    金新臺幣（下同）5 萬元確定；又因施用毒品案件，經臺灣
    臺中地方法院以92年度毒聲字第334 號裁定送觀察、勒戒後
    ，認有繼續施用毒品之傾向，由同院以92年度毒聲字第653
    號裁定令入戒治處所施以強制戒治，於民國93年2 月23日戒
    治期滿執行完畢，並與上開有期徒刑4 月接續執行，於93年
    6 月23日執行完畢（惟因接續執行上開罰金易服勞役，故於
    93年8 月18日出監）；再因於強制戒治執行完畢釋放後5 年
    內再犯連續施用第一級、第二級毒品案件，經本院以94年度
    訴字第983 判決分別處有期徒刑1 年2 月、6 月，應執行有
    期徒刑1 年6 月確定；復因連續施用第一級毒品案件，經臺
    灣高等法院高雄分院以95年度上訴字第1262號判決處有期徒
    刑1 年3 月確定，上開3 罪經減刑後定應執行刑為有期徒刑
    9 月，於96年11月20日縮短刑期假釋出監付保護管束，於97
    年1 月27日保護管束執行期滿未經撤銷假釋，其未執行之刑
    ，以已執行論。詎仍不知悔改，明知海洛因及甲基安非他命
    業經行政院公告列為毒品危害防制條例第2 條第2 項之第一
    級毒品及第二級毒品，不得非法持有、施用，(一)竟基於施用
    第一級毒品海洛因之犯意，於97年2 月18日中午12時許，在
    其屏東縣車城鄉○○村○○路53之1 號住處，以將海洛因、
    甲基安非他命置入針筒摻水稀釋後注射之方式，同時施用第
    一級毒品海洛因、第二級毒品安非他命1 次。嗣於同日12時
    40分許，甲○○騎乘車號GW8-983 號重型機車，行經屏東縣
    車城鄉車城國中前，因行跡可疑為警攔查，並自該機車置物
    箱扣得未經拆封之注射針筒5 支及食鹽水3 個，經其同意採
    尿送驗，結果呈嗎啡類及甲基安非他命類陽性反應，始悉上
    情。(二)另基於施用第一級毒品海洛因之犯意，於97年6 月12
    日上午7 時許，在其前揭住處，以將海洛因置入針筒摻水稀
    釋注射之方式，施用第一級毒品海洛因一次。嗣於97年6 月
    13日11時45分許，甲○○行經屏東縣車城鄉○○村○○路段
    ，因行跡可疑為警攔查，並扣得其當場丟棄於地之第一級毒
    品海洛因9 包（合計淨重0.22公克，空包裝合計重2.30公克
    ），經其同意採尿送驗，結果呈嗎啡陽性反應，始悉上情。
二、案經屏東縣政府警察局恆春分局報告臺灣屏東地方法院檢察
    署檢察官偵查起訴。
    理  由
一、經查：
  (一)前揭犯罪事實(一)，業據被告於本院審理時坦承不諱，並有卷
    附之扣押筆錄、扣押物品目錄表各1 份（以上見恆警刑字第
    0970009520號卷第21至24頁）、照片4 張（見同卷第19、20
    頁）可資佐證；而被告於97年2 月18日為警查獲後所排放之
    尿液經採樣送驗，以酵素免疫分析法檢驗及氣相層析質譜儀
    法確認檢驗結果，於嗎啡類及甲基安非他命類均呈陽性反應
    ，有真實姓名對照表及正修科技大學超微量研究科技中心97
    年3 月13日出具之檢驗報告各1 紙附卷足稽（見同卷第9 、
    11頁），俱徵被告前揭不利於己之自白與事實相符。前揭犯
    罪事實(二)，則據被告於警詢、偵訊及本院審理時坦認屬實，
    另有卷附之扣押筆錄、扣押物品目錄表各1 份、照片7 張（
    以上見恆警刑義字第0970009053號卷第19至22頁、第29至32
    頁）、扣案之海洛因9 包可資佐證；而被告97年6 月13日為
    警查獲後所排放之尿液經採樣送驗，以酵素免疫分析法檢驗
    及氣相層析質譜儀法確認檢驗結果，於嗎啡類呈陽性反應，
    有屏東縣政府警察局恆春分局偵辦毒品條例案尿液受檢人真
    實姓名對照表（見同卷第26頁）及正修科技大學超微量研究
    科技中心97年7 月14日出具之檢驗報告（見屏檢97年度毒偵
    字第1217號卷第9 頁）各1 紙附卷足稽；至扣案之海洛因9
    包（合計淨重0.22公克，空包裝合計重2.30公克），經以化
    學呈色法及氣相層析質譜儀分析法檢驗後，均檢出第一級毒
    品海洛因成分，有法務部調查局濫用藥物實驗室97年7 月7
    日調科壹字第09723029 430號鑑定書1 紙（見同卷第10頁）
    存卷供參，亦徵被告前揭不利於己之自白與事實相符。
  (二)按92年7 月9 日新修正之毒品危害防制條例刪除二犯及三犯
    之規定，一改修法前繁雜之處遇程式，僅將施用毒品者簡化
    區分為初犯、再犯，並認施用毒品者係屬病患性犯人，以觀
    察、勒戒戒除其身癮，並以強制戒治去除其心癮。經觀察、
    勒戒或強制戒治執行完畢釋放後，若係5 年後再犯該條例第
    10條施用毒品罪者，與同條例第20條第1 項、第2 項關於「
    初犯」之處理方式相同，檢察官應先聲請法院裁定令被告入
    勒戒處所觀察、勒戒，並視有無繼續施用毒品傾向，決定應
    予釋放、為不起訴之處分，或應聲請法院裁定令入勒戒處所
    強制戒治；若係5 年內「再犯」同條例第10條施用毒品罪者
    ，依同條例第23條第2 項規定，檢察官則應依法追訴。觀諸
    該條例第20條第3 項之修正理由：「觀察、勒戒或強制戒治
    5 年後再犯者，顯見前所實施之觀察、勒戒或強制戒治已足
    以遮斷其施用毒品之癮，為期自新及協助其戒除毒癮，對此
    5 年後再犯者，爰明定仍適用初犯之規定，先經觀察、勒戒
    、強制戒治之程式」及同條例第23條第2 項之修正理由：「
    為配合簡化施用毒品犯之刑事處遇程式，並鑑於經觀察、勒
    戒或強制戒治執行完畢釋放後5 年內再犯者，其再犯率甚高
    ，原據以實施之觀察、勒戒及強制戒治既已無法收其實效，
    自應施以刑事處遇」，顯然如施用毒品者係前經觀察、勒戒
    或強制戒治等治療程式執行完畢5 年後，始再施用毒品之「
    初犯」，因前所執行之觀察、勒戒或強制戒治已足收戒除毒
    癮之效，自應重新執行觀察、勒戒或強制戒治等治療程式，
    並於治療程式執行完畢後，由檢察官為不起訴處分，毋庸對
    之追訴處罰；反之，在「再犯」之情形，因其先前所為治療
    程序顯未能收戒斷毒癮之效，且考量施用毒品者之再犯率偏
    高，乃簡化其刑事處遇程式，而逕予追訴處罰，不再施以治
    療程式。參酌上開立法理由，修正毒品危害防制條例就施用
    毒品者，祇於「初犯」及「5 年後再犯」二種情形，有其追
    訴條件之限制，即須於初犯經觀察、勒戒或強制戒治釋放後
    ，5 年內均無施用毒品之行為，始能認其前所實施之觀察、
    勒戒或強制戒治已足遮斷毒癮，而得於5 年後再犯時，再予
    適用初犯之規定，重行觀察、勒戒等程式。倘5 年內已經再
    犯，被依法追訴處罰，縱其第3 次（或第3 次以上）施用毒
    品之時間在初犯釋放5 年以後，即與「5 年後再犯」之情形
    有別，且因已於「5 年內再犯」，顯見其再犯率甚高，原實
    施觀察、勒戒或強制戒治，已無法收其實效，而無五年戒斷
    期之存在，自無再經觀察、勒戒及強制戒治之必要，應由檢
    察官逕行起訴，始符新法修正之本旨。查被告甲○○前因施
    用毒品案件，經臺灣臺中地方法院以92年度毒聲字第334 號
    裁定送觀察、勒戒後，認有繼續施用毒品之傾向，由同院以
    92年度毒聲字第653 號裁定令入戒治處所施以強制戒治，於
    93年2 月23日戒治期滿執行完畢，並經臺灣臺中地方法院檢
    察署檢察官以93年戒毒偵字第113 號為不起訴處分確定；再
    因於強制戒治執行完畢釋放後5 年內之94年間再犯連續施用
    第一級、第二級毒品案件，經本院以94年度訴字第983 判決
    分別處有期徒刑1 年2 月、6 月，應執行有期徒刑1 年6 月
    確定；復因於94年間又犯連續施用第一級毒品案件，經臺灣
    高等法院高雄分院以95年度上訴字第1262號判決處有期徒刑
    1 年3 月確定，上開3 罪經減刑後定應執行刑為有期徒刑9
    月，於96年11月20日縮短刑期假釋出監付保護管束，於97年
    1 月27日保護管束執行期滿未經撤銷假釋，其未執行之刑，
    以已執行論等情，有臺灣高等法院被告前案紀錄表在卷可憑
    。是被告於上開強制戒治執行完畢釋放後，已於5 年內再犯
    毒品危害防制條例第10條之罪，則本案被告所犯毒品危害防
    制條例第10條之罪，自非屬毒品危害防制條例第20條第3 項
    所定「5 年後再犯第10條之罪」之情形，而應依法追訴。
  (三)綜上，本件事證明確，被告施用第一級、第二級毒品之犯行
    均堪予認定，應依法論科。
二、按海洛因及甲基安非他命分屬毒品危害防制條例第2 條第2
    項第1 款、第2 款規定之第一級及第二級毒品。又海洛因多
    以鹽酸鹽存在，為白色粉末，可溶於水，甲基安非他命多為
    硫酸鹽或鹽酸鹽，亦可溶於水，為白色、略帶苦味之似冰糖
    狀結晶；而依藥理作用分類，海洛因係中樞神經抑制劑，安
    非他命類毒品係中樞神經興奮劑，二者藥理作用機轉不同，
    惟毒品施用者可視其習性，混用任何毒品，在國外把抑制作
    用之海洛因和興奮作用之古柯鹼混合施用，即通稱為「快速
    球（SPEED BALL）」，卷附行政院衛生署管制藥品管理局93
    年12月22日管宣字第0930012251號函、法務部調查局調科壹
    字第09262613310 號函亦採以上相同見解。核被告犯罪事實
    (一)所為，係犯毒品危害防制條例第10條第1 項之施用第一級
    毒品罪及同條第2 項之施用第二級毒品罪。被告施用海洛因
    、甲基安非他命前後持有第一級、第二級毒品之低度行為，
    分別為其施用之高度行為所吸收，均不另論罪。被告供稱係
    將海洛因及甲基安非他命一起摻水稀釋，再以針筒注射之方
    式，同時施用海洛因及甲基安非他命，揆諸前揭說明，並無
    不值採信之處，復乏其他證據足認被告係以不同方法分別施
    用第一級毒品海洛因及第二級毒品甲基安非他命，依「罪證
    有疑，利於被告」之原則，應認其係以一行為同時施用第一
    級、第二級毒品，為想像競合犯，故依刑法第55條規定，從
    一重以施用第一級毒品罪處斷。公訴意旨指稱被告係於97年
    2 月18日經警採尿時回溯72小時內某時，另行起意施用第二
    級毒品，被告上開施用第一級毒品及施用第二級毒品2 罪應
    分論併罰云云，尚有未合。被告犯罪事實(二)所為，係犯毒品
    危害防制條例第10條第1 項之施用第一級毒品罪。被告施用
    海洛因前後持有第一級毒品之低度行為，為其施用之高度行
    為所吸收，不另論罪。被告所犯上開2 次施用第一級毒品罪
    間，犯意各別，應予分論併罰。被告有如犯罪事實項下所載
    之前科紀錄，有臺灣高等法院被告前案紀錄表1 份附卷可稽
    ，其於徒刑執行完畢後5 年內，故意再犯本案有期徒刑以上
    之2 罪，為累犯，均應依刑法第47條第1 項規定，加重其刑
    。爰審酌被告前因施用毒品案件送觀察勒戒、強制戒治並經
    判刑確定執行完畢，仍不知戒絕，無視於毒品對於自身健康
    之戕害及國家對於杜絕毒品犯罪之禁令，又觸犯本件犯行，
    顯示其定力不足、意志不堅、易受外界誘惑，惟於本院審理
    中坦承犯行，態度尚佳，併其之生活狀況、品行、智識程度
    等一切情狀，分別量處如主文所示之刑，並定其應執行刑。
    扣案之第一級毒品海洛因9 小包（合計淨重0.22公克），應
    依毒品危害防制條例第18條第1 項前段諭知沒收銷燬；該等
    毒品之外包裝袋各1 只（總重2.30公克），均因殘留微量毒
    品難以析離，爰依同規定沒收銷燬之。又刑法第38條第1 項
    第2 款所定得沒收之供犯罪所用或供犯罪預備之物，必於犯
    罪有直接關係者，始屬相當，最高法院51年臺非字第13號判
    例可資參照，是扣案之注射針筒5 支及食鹽水3 個，雖可認
    係被告所有供預備犯施用毒品罪之物，惟既未經拆封，即與
    被告本案施用毒品犯行無涉，又非違禁物，尚無從宣告沒收
    ；至被告供犯本案2 次施用毒品罪所用之注射針筒，衡情應
    屬被告所有之物，惟未扣案，且查無證據證明尚未滅失，為
    免將來執行困難，爰不為沒收之宣告，附此敘明。
據上論斷，應依刑事訴訟法第299 條第1 項前段、第273 條之1
第1 項，毒品危害防制條例第10條第1 項、第2 項、第18條第1
項前段，刑法第11條、第55條、第47條第1 項、第51條第5 款，
判決如主文。
本案經檢察官劉文賓到庭執行職務
中    華    民    國    97    年    10    月    15    日
                  刑事第三庭    法  官  李珮妤
以上正本證明與原本無異。
如不服本判決應於收受本判決送達後10日內向本院提出上訴書狀
，其未敘述上訴理由者，並得於提起上訴後20日內向本院補提理
由書狀（均須按他造當事人之人數附繕本），「切勿逕送上級法
院」
中    華    民    國    97    年    10    月    15    日
                                書記官  劉淑蓉
附錄本案論罪科刑法條
毒品危害防制條例第10條
施用第一級毒品者，處 6 月以上 5 年以下有期徒刑。
施用第二級毒品者，處 3 年以下有期徒刑。


司法院資訊處製作；財團法人民間司法改革基金會備份。
